【裁判字號】    99,易,1714
【裁判日期】    991124
【裁判案由】    詐欺
【裁判全文】
臺灣高雄地方法院刑事判決              99年度易字第1714號
公  訴  人  臺灣高雄地方法院檢察署檢察官
被      告  柯志良
上列被告因詐欺案件，經檢察官提起公訴（99年度偵字第14651
號），本院判決如下：
    主  文
柯志良幫助犯詐欺取財罪，處有期徒刑伍月，如易科罰金，以新
臺幣壹仟元折算壹日。
    事  實
一、柯志良明知目前國內社會上層出不窮之不法份子為掩飾不法
    行徑，避免執法人員之追查，經常利用電話轉接或人頭電話
    之方式，以確保犯罪所得之不法利益並掩人耳目，且依其經
    驗，本可預見將所申辦之行動電話門號販賣予不相識之人使
    用，可能遭詐欺集團利用作為詐欺犯罪之用，雖尚未達於欲
    使其發生之程度，惟仍基於縱有人以所申辦之行動電話作為
    詐欺取財之犯罪工具，亦不違背其本意之幫助詐欺取財之未
    必故意，於民國98年10月22日，向亞太行動寬頻電信股份有
    限公司（下稱亞太電信）申辦0000000000號行動電話門號後
    ，隨即在高雄市左營區某處，以新台幣（下同）1000元之代
    價交付給真實身份不詳，自稱「欽仔」之成年詐騙集團成員
    ，而容任他人使用上揭行動電話門號以遂行犯罪。嗣該詐騙
    集團某成員於98年11月間，以上開行動電話作為聯絡工具與
    黃淑如聯繫，而向黃淑如取得其向中華郵政股份有限公司潮
    州南進路郵局帳戶（帳號：0000000-0000000 號，下稱前揭
    郵局帳戶）存摺、提款卡後（黃淑如部分另經臺灣屏東地方
    法院檢察署偵查中），即共同意圖為自己不法所有，於98年
    11 月29 日晚間6 時52分許，撥打電話給簡明輝，佯稱：其
    PCHOME拍賣網站購物因作業人員疏失造成約定轉帳分期扣款
    ，須至提款機前操作取消云云，致簡明輝陷於錯誤，依對方
    指示操作提款機而將29989 元匯至前揭黃淑如郵局帳戶內，
    並旋即遭詐騙集團提領一空。
二、案經簡明輝訴由臺中市警察局第一分局報告臺灣高雄地方法
    院檢察署檢察官偵查起訴。
    理  由
壹、證據能力部分：
    按被告以外之人於審判外之陳述，雖不符前4 條之規定，而
    經當事人於審判程序同意作為證據，法院審酌該言詞陳述或
    書面陳述作成時之情況，認為適當者，亦得為證據，刑事訴
    訟法第159 條之5 第1 項定有明文。查本案認定事實所引用
    之卷內證據資料，除原已符同法第159 條之1 至第159 條之
    4 規定、及法律另有規定等傳聞法則例外規定，而得作為證
    據外，並無證據證明係公務員違背法定程式所取得，而檢察
    官、被告柯志良於本院行準備程序時，均同意其作為本案證
    據之證據能力，且本院審酌前揭陳述作成時之情況，並無違
    法取證之瑕疵，亦認以之作為證據為適當，是本件有關被告
    以外之人於審判外之言詞或書面陳述等供述證據，依前揭法
    條意旨，自均得為證據。
貳、有罪部分：
一、訊據被告固坦承有於前揭犯罪事實所載之時、地，以1000元
    之代價將0000000000號行動電話門號交付給自稱「欽仔」之
    成年男子等情，惟矢口否認有何幫助詐欺取財之犯行，辯稱
    ：伊不知道「欽仔」會拿去做違法的事云云。惟查：
  (一)本件0000000000號行動電話門號為被告於98年10月22日所申
    辦，並於同日將之交給「欽仔」，而「欽仔」所屬之詐欺集
    團取得該門號後，以之與證人黃淑如聯繫，而取得證人黃淑
    如前揭郵局帳戶之帳戶資料後，即於98年11月29日以網路購
    物付款設定有誤之詐術詐騙告訴人簡明輝將29 989元匯入該
    帳戶內等情，業經證人黃淑如、簡明輝分別於警詢或偵查中
    證述明確（警卷第1-29、11-12 頁、偵卷第9-10頁），且有
    受理各類案件紀錄表、刑事案件報案三聯單、受理詐騙帳戶
    通報警示簡便格式表、自動櫃員機交易明細表、前揭郵局帳
    戶開戶紀錄、帳戶歷史交易明細、0000000000號行動電話申
    辦人基本資料、通聯紀錄等在卷可查（警卷第13-14 、16、
    22、44-45 、50頁、偵卷第14-16 頁），又觀諸前揭證人黃
    淑如郵局帳戶之歷史交易紀錄，可知告訴人所匯入之款項，
    於匯入當日隨即遭提領一空，是該郵局帳戶確遭詐欺集團人
    員用於詐騙被害人後匯款所用，已堪認定。
  (二)被告雖以上開情詞置辯，惟被告於偵查及本院行準備程序、
    審理時均曾辯稱：該門號係「欽仔」說要向伊借手機，伊沒
    有收受代價等語（偵卷第6 頁、院卷一第17頁、院卷二第34
    頁），嗣於本院審理時復坦承：去辦這個門號「欽仔」有給
    伊1000元等語（院卷二第34頁），是被告就是否因而取得代
    價乙節，前後所述顯然相互矛盾，本難遽信。又按現今申辦
    行動電話門號並無任何資格限制，而依一般人之社會生活經
    驗，苟見他人不自己申辦行動電話門號，反提供代價收購不
    特定人之門號使用，具有一般正常智識之人衡情均應可預見
    收購門號乃係被利用為與財產有關之犯罪工具，是被告辯稱
    不知「欽仔」將以之作為犯罪使用，本亦難認屬實。且觀諸
    現今社會上，詐騙者蒐購行動電話，持以作為詐欺取財犯罪
    之用，時有所聞，而提供行動電話門號予不認識之人，受讓
    人可能持以從事詐欺犯罪，已屬社會一般常識，又被告自身
    並於89年間曾因販賣郵局帳戶之幫助詐欺案件，經本院以90
    年度訴字第1448號判處有期徒刑8 月確定，並因而入監服刑
    等情，有臺灣高等法院被告前案紀錄表及本院刑事判決在卷
    可查（偵卷第11-12 頁），是其對於現今社會上此等收購帳
    戶資料、行動電話門號等行為應屬詐欺集團逃避檢警追查之
    手法乙事，本較一般之民眾更可得認知，是被告所辯，顯屬
    臨訟卸責之詞，不足採信。被告將本件行動電話門號販賣予
    他人，顯係有意提供該門號供人使用，且就他人將持該門號
    向被害人詐取財物之結果有所認識，雖無證據證明達於確欲
    使其發生之程度，惟對此事實之發生尚不違反其本意，是被
    告有幫助詐欺取財之間接故意至明。
  (三)綜合上情，本件事證明確，被告所為應依法論科。
二、按刑法上之幫助他人犯罪，係就他人之犯罪加以助力，而使
    其易於實施，非以幫助行為與犯罪結果之發生有直接因果關
    係為必要（最高法院96年度台上字第7142號判決意旨可供參
    照），查被告將本件行動電話門號販賣與詐騙集團使用，該
    詐騙集團則以該門號與證人黃淑如聯繫並取得其前揭郵局帳
    戶後，以之作為詐騙告訴人匯入款項之用，是被告之行為，
    顯然對本件詐騙集團之詐欺正犯行為有所助力，而使其易於
    實施，故核被告所為，係犯刑法第30條第1 項前段、第339
    條第1 項之幫助詐欺取財罪。被告基於幫助之犯意而為詐欺
    構成要件以外之行為，為幫助犯，爰依刑法第30條第2 項規
    定減輕其刑。爰審酌被告將行動電話門號提供他人詐欺取財
    使用，紊亂社會正常交易秩序，並使檢警難以追查緝捕，告
    訴人難以追償，助長詐欺歪風，所為實有不該，且被告犯罪
    後，始終否認犯行，未見其表達悔悟之意，於犯罪後態度部
    分無從為其有利之考量，並慮及被告前已有販賣帳戶供他人
    詐欺犯罪使用之紀錄，已如前述，猶不知悔改，再為小利犯
    下本件犯行，自不應輕縱，及考量本件告訴人所受之損害非
    少等一切情狀，量處如主文所示之刑，並諭知如主文所示之
    易科罰金折算標準。
參、不另為無罪諭知部分：
一、公訴意旨另以：被告提供本件行動電話門號與詐欺集團使用
    ，因該集團於持該門號與證人黃淑如聯繫時，係以佯稱欲協
    助銀行貸款之方式詐得證人黃淑如之前揭郵局帳戶，因認被
    告此部所為，亦涉犯刑法第30條第1 項前段、第339 條第1
    項之幫助詐欺取財罪嫌等語。
二、按犯罪事實應依證據認定之，無證據不得認定犯罪事實；不
    能證明被告犯罪，應諭知無罪之判決，刑事訴訟法第154 條
    第1 項、第301 條第1 項前段定有明文。又事實之認定，應
    憑證據，如未能發現相當證據，或證據不足以證明，自不能
    以推測或擬制之方法，為裁判基礎；且認定不利於被告之事
    實須依積極證據，苟積極證據不足為不利於被告事實之認定
    時，即應為有利於被告之認定；另認定犯罪事實所憑之證據
    ，雖不以直接證據為限，間接證據亦包括在內，然而無論直
    接證據或間接證據，其為訴訟上之證明，須於通常一般之人
    均不致有所懷疑，而得確信其為真實之程度者，始得據為有
    罪之認定，倘其證明尚未達到此一程度，而有合理之懷疑存
    在而無從使事實審法院得有罪之確信時，即應由法院為諭知
    被告無罪之判決，最高法院40年台上字第86號、30年台上字
    第816 號、76年台上字第4986號判例意旨參照。
三、公訴意旨認被告此部亦涉犯幫助詐欺取財罪，係以證人黃淑
    如於警詢、偵查中之供述為其論據。惟查，證人黃淑如固於
    警詢中證稱：伊係於98年11月間經友人許桂英介紹認識一位
    綽號「阿中」之男子，「阿中」係以0000000000號行動電話
    與其聯繫，表示可以代為用伊郵局帳戶辦理民間借貸，始將
    該帳戶交給「阿中」，之後伊再與對方聯繫電話就打不通了
    等語（警卷第11-12 頁）；然其於警詢中亦證稱：伊與許桂
    英認識不久，與「阿中」有在交帳戶的時候在屏東縣潮州鎮
    的麥當勞見過面等語（警卷第11-12 頁），是其既然僅係經
    甫認識不久之人介紹而認識「阿中」，則其與「阿中」間是
    否因此即能產生足以交付帳戶資料之信賴關係，本非無疑；
    且就其究竟是否曾見過「阿中」乙節，經核亦與其在偵查中
    之證述：沒有見過「阿中」本人等語（偵卷第9 頁），前後
    所述亦不相符。又證人黃淑如並於偵查中證稱：伊與「阿中
    」所持用之0000000000號行動電話是在98年11月中旬聯繫的
    ，之後就沒有再與「阿中」聯繫過等語（偵卷第9 頁），然
    觀諸前揭被告行動電話之通聯紀錄可知（偵卷第14-16 頁）
    ，證人黃淑如所持用之0000000000號行動電話，與被告所販
    售他人之前揭門號自98年11月25日起至98年11月28日止，仍
    有持續通話之紀錄，是此部客觀證據顯然亦與證人黃淑如所
    述有所不符。
四、綜上，本件證人黃淑如之證述，既有前揭前後不符、又與卷
    內通聯紀錄有違之瑕疵，自難遽以之作為不利被告認定之依
    據，又查卷內並無其他證據可認證人黃淑如交付前揭郵局帳
    戶確係「阿中」行使詐術行為所導致，是被告此部幫助詐欺
    取財之犯嫌，既尚難認有正犯之行為，基於幫助犯之從屬性
    ，本應為無罪之諭知，然公訴人認被告此部所為，與其前經
    本院論罪科刑之幫助詐欺取財犯行間，有想像競合犯之裁判
    上一罪關係，爰不另為無罪之諭知。
據上論斷，應依刑事訴訟法第299 條第1 項前段，刑法第339 條
第1 項、第30條第1 項前段、第2 項、第41條第1 項前段，刑法
施行法第1 條之1 ，判決如主文。
本案經檢察官吳書怡到庭執行職務。
中    華    民    國    99    年    11    月    24    日
            刑事第九庭  審判長  法  官  鄭詠仁
                                法  官  王碧瑩
                                法  官  黃沛文
以上正本證明與原本無異。
如不服本判決應於收受送達後10日內向本院提出上訴書狀，並應
敘述具體理由；如未敘述上訴理由者，應於上訴期間屆滿後20日
內向本院補提理由書（均須按他造當事人之人數附繕本）「切勿
逕送上級法院」。
中    華    民    國    99    年    11    月    24    日
                                書記官  楊茵如
附錄本判決論罪法條：
中華民國刑法第30條
（幫助犯及其處罰）
幫助他人實行犯罪行為者，為幫助犯。雖他人不知幫助之情者，
亦同。
幫助犯之處罰，得按正犯之刑減輕之。
中華民國刑法第339條
（普通詐欺罪）
意圖為自己或第三人不法之所有，以詐術使人將本人或第三人之
物交付者，處5 年以下有期徒刑、拘役或科或併科1 千元以下罰
金。
以前項方法得財產上不法之利益或使第三人得之者，亦同。
前二項之未遂犯罰之。

司法院資訊處製作；財團法人民間司法改革基金會備份。
